【裁判字號】    98,上更(一),45
【裁判日期】    980721
【裁判案由】    損害賠償
【裁判全文】
臺灣高等法院民事判決                98年度上更(一)字第45號
上  訴  人  丁○○○○○○○○.
            丙○○
共      同
訴訟代理人  郭宏義律師
被 上訴 人  乙○○
訴訟代理人  甲○○
上列當事人間請求損害賠償事件，上訴人對於中華民國96年9月
28日臺灣臺北地方法院96年度訴字第4661號第一審判決提起上訴
，經最高法院發回更審，本院於98年7月7日言詞辯論終結，玆判
決如下：
    主      文
原判決關於主文第二項命上訴人丙○○返還土地予全體共有人部
分，暨除確定部分外訴訟費用之裁判廢棄。
上開廢棄部分，被上訴人於第一審之訴駁回。
其餘上訴駁回。
第一、二審及發回前第三審訴訟費用除確定部分外，由被上訴人
負擔三分之一，餘由上訴人負擔。
原判決命上訴人丁○○○○○○○○○○○應遷出及上訴人丙○
○應拆除建物之範圍，更正為如附圖所示B部分，面積三十平方
公尺。
    事實及理由
一、本件被上訴人主張：台北市○○區○○段3小段第544地號土
    地（下稱系爭土地）及坐落其上門牌號碼台北市○○○路○
    段25巷1號1至7樓（下稱系爭大樓）為伊與上訴人丙○○及
    訴外人彭素滿、高銓彬、高銓志、何清純、郭宏義及鄭萬壽
    等所共有。上訴人丙○○所有之系爭大樓1樓房屋後方增建
    部分（下稱系爭建物），占用系爭大樓法定空地如附圖所示
    B部分，並將系爭大樓1樓連同系爭建物出租予上訴人丁○○
    ○○○○○○○○○（下稱鍾勝德），侵害系爭土地其他共
    有人之權益等情，依民法第821條求為判決命上訴人鍾勝德
    應自系爭建物遷出，上訴人丙○○應將系爭建物拆除，並返
    還所占用部分之土地予系爭土地全體共有人。（原審判決被
    上訴人勝訴）並對於上訴人之上訴，答辯聲明：上訴駁回。
    （至於被上訴人於原審另請求上訴人丙○○賠償8萬6000 元
    部分，業經本院前審判決其敗訴確定）。
二、上訴人則以：系爭大樓建造完畢時於1樓後院設有高170公分
    之圍牆，將圍牆內後院納入系爭大樓1樓空間內，除設有爬
    梯口外，呈封閉狀態，他人無法出入，且由系爭大樓1樓歷
    任所有人使用至今，可證系爭大樓各區分所有權人間，就系
    爭大樓1樓後院空地有由系爭大樓1樓所有人使用之分管約定
    存在，從而上訴人丙○○於77年間購買系爭大樓1樓房地時
    ，即受讓此一權利。被上訴人於69年間購買系爭大樓3樓房
    地時，系爭建物早已存在，應知上開分管約定，縱其非明知
    ，該分管約定亦符合當時不動產買賣之交易習慣，應屬可得
    而知，自應受該分管約定拘束，故上訴人丙○○因分管約定
    而得專用系爭建物所在土地，上訴人鍾勝德因租賃關係而占
    用，均有正當權源。系爭建物所占用之系爭土地部分既屬系
    爭大樓1樓專用部分之圍牆內，為合法建物，被上訴人請求
    拆除顯無理由，另系爭建物位於系爭大樓1樓之後院，既非
    防火巷，亦與消防安全無關，拆除系爭建物，對於系爭大樓
    其他區分所有人毫無利益可言，若逕予拆除將影響伊等之利
    益甚鉅，依民法第148條規定，被上訴人提起本件訴訟，顯
    為權利濫用等語，資為抗辯。並對於原判決提起上訴，聲明
    ：(一)原判決不利於上訴人部分廢棄。(二)上廢棄部分，被上訴
    人於第一審之訴駁回。
三、兩造不爭執之事項：
  (一)被上訴人與上訴人丙○○分別為系爭大樓3樓、1樓房屋之所
    有人，並為系爭土地共有人之一，應有部分各七分之ㄧ。
  (二)上訴人鍾勝德自94年4月份起承租上訴人丙○○所有系爭大
    樓1樓房屋及系爭建物，用以經營勝園絲瓜小籠湯包迄今。
  (三)系爭建物所在位置如本判決更正附圖所示B部分，面積三十
    平方公尺。
四、玆就兩造爭執之事項，分別判斷如下：
  (一)關於系爭大樓竣工時是否興建竣工圖上所示之圍牆部分：就
    此，被上訴人主張系爭大樓竣工圖上所示圍牆，距地籍線有
    1.5公尺，但竣工時並無興建此圍牆，圍牆是上訴人丙○○
    於88年間沿地界線興建，位置應如附圖所示ａ、ｂ連線，距
    地籍線僅0.6及0.75公尺，該圍牆已佔用防火巷。又系爭土
    地重測後，減縮者為系爭大樓前面之空間，至於系爭大樓後
    院法定空間並無變動。系爭大樓竣工圖上所示之圍牆亦非封
    閉之圍牆，尚留有一爬梯出口（如本院更字卷第51頁所示）
    ，非專供一樓使用等語，並提出系爭大樓1樓照片3禎（見原
    審臺北簡易庭96年度北調字第549號卷，12頁）、系爭大樓1
    樓現場照片5禎（見原審卷，54至55頁）、系爭大樓建築改
    良物勘測成果表（66年11月1日複丈，見本院上字卷，149頁
    ）、系爭大樓建造執照現況圖（見本院更字卷，20頁）等為
    證。上訴人則抗辯系爭大樓竣工圖既明示系爭大樓1樓後院
    有高170公分之圍牆，為系爭大樓當時完工之狀態，當初即
    規劃系爭大樓1樓後面空地歸1樓使用，該圍牆現僅因地籍重
    測之關係而距地界只剩70公分左右等語，並提出系爭大樓竣
    工圖（置於袋內，見本院上字卷，122頁）、系爭大樓使用
    執照竣工圖（見本院上字卷，161頁）、系爭大樓1樓防火巷
    照片2禎（見本院上字卷，163至164頁）、系爭土地登記簿
    謄本及登記謄本（見本院上字卷，186至189頁）、系爭大樓
    1樓竣工平面圖（見本院上字卷，190頁、本院更字卷，53頁
    ）及系爭土地地籍圖謄本（見本院上字卷，191頁）為證。
    茲分述如下：
  1.查系爭土地於67年4月12日實施重測，重測前面積為280平方
    公尺，重測後為272平方公尺，減少8平方公尺，為兩造所不
    爭，且有土地登記簿謄本足參（見本院上字卷，186頁至189
    頁）。又上訴人抗辯系爭大樓之基地於重測前，東側長2730
    公分、寬1057公分，重測後東側長約2650公分，寬約1050公
    分，重測後長度減少約80公分等情，亦為被上訴人所不爭（
    見本院上字卷，184頁、193頁），本院應以之為裁判基礎。
    兩造所爭執者，為減少之位置究在系爭大樓前方或後方之空
    地。就此，被上訴人雖主張係因系爭大樓前方之巷道（杭州
    南路2段25巷）由原先之20公尺，拓寬為40公尺，故重測是
    減少系爭大樓前方原作為停車場之土地（見本院上字卷，
    193 頁、194頁），然上開巷道於系爭大樓竣工時，其寬度
    為20 公尺，有上訴人提出之建造執照現況圖可按（見本院
    更字卷，20頁），而依台北市中山地政事務所97年9月4日製
    發之地籍圖，其寬度仍為20公尺（依比例尺1/500之圖面寬
    度為4公分計算），亦有地籍圖可參（見本院上字卷，194頁
    ），可知系爭大樓前面空地之寬度，於67年度重測前後並無
    改變。參以證人即台北市大安地政事務所測量員閉蕭維於更
    審前本院審理時證稱：從圖面上看系爭大樓右邊（即東側）
    和前面騎樓地界好像和建築線在一起等語（見本院上字卷，
    229頁），益證系爭大樓之前面建築線係以地籍線為界，並
    未因重測而更動，是被上訴人主張系爭土地因重測而減少部
    分在系爭大樓前面，為不可採，應以上訴人丙○○抗辯係減
    少系爭大樓後方空地為可信。
  2.又系爭建物之一部係利用圍牆搭建，為兩造所不爭，且有報
    載之照片可參（見本院上字卷，33頁）。至於此圍牆究為竣
    工時之圍牆，或其後始增建之圍牆，兩造仍有爭執。就此，
    被上訴人固主張系爭大樓竣工時並無此圍牆，實際圍牆係上
    訴人丙○○於88年間沿地界建造，被上訴人提出之竣工圖僅
    為設計圖，實際應以地政機關之勘測結果為準等語（見本院
    上字卷，148頁、157頁、198頁、221頁），並提出系爭大樓
    勘測成果表為證（見本院上字卷，149頁）。然地政機關所
    為勘測，僅為系爭大樓本體之略圖，不能以勘測表未記載系
    爭圍牆，即認系爭圍牆不存在。該竣工圖既蓋有台北市政府
    66年9月23日66使字第905號印文（見本院上字卷，122頁，
    被證6），可見系爭大樓之詳細構造及附屬建物，應經建管
    單位查核正確無誤。又依竣工圖所示，系爭大樓後方圍牆距
    離地界線為150公分，又系爭土地於重測後東側減少80公分
    ，已如前述，因此，重測後該圍牆距離地界線，應僅剩約70
    公分（150-80＝70公分）。依本院囑託地政機關測量結果，
    系爭建物之外牆（即圍牆）距離地籍線，東側約75公分（即
    附圖所示），西側約60公分，與前述系爭土地因重測而減少
    之距離相當，是上訴人丙○○辯稱該圍牆即為竣工圖上之圍
    牆，當屬可信。
  (二)關於系爭土地共有人就附圖所示B部分土地有無成立分管契
    約部分：就此，被上訴人主張縱系爭大樓竣工圖上有標示圍
    牆，該圍牆內僅有系爭大樓1至7樓共用之化糞池與花、樹等
    植物，並無系爭大樓1樓專用空間，上訴人丙○○就附圖所
    示B部分土地並無專用之權利，並無分管約定存在等語，並
    提出系爭大樓1、2樓建築平面圖（見本院上字卷，56至58頁
    ）、系爭大樓3樓買賣契約書節本（見本院上字卷，64至78
    頁）為證。上訴人則抗辯系爭大樓各區分所有權人間，就系
    爭大樓1樓後院空地有由系爭大樓1樓所有人使用之分管約定
    存在，從而上訴人丙○○於77年間購買系爭大樓1樓房地時
    ，即承接此一權利。被上訴人於69年間購買系爭大樓3樓房
    地時，系爭建物早已存在，被上訴人應知上開分管約定，縱
    其非明知，該分管約定亦符當時不動產買賣之交易習慣，應
    屬可得而知，自應受該分管約定拘束，故上訴人丙○○因分
    管約定而得專用系爭建物所在土地，上訴人鍾勝德因租賃關
    係而占用，均有正當權源等語，亦提出不動產買賣契約書（
    見原審卷，11至14頁）、系爭土地異動索引（見本院上字卷
    ，61頁）、系爭大樓1樓建物登記謄本（見本院上字卷，90
    頁）及系爭大樓預售屋契約節本（見本院上字卷，91頁）為
    證。按公寓大廈管理條例84年6月28日公布施行前，公寓大
    廈各區分所有權就專用部分之約定，得不受同條例第7條之
    限制（同條例第55條第2項參照），故在該條例施行前之公
    寓大廈之共用部分或其基地之空地由特定共有人使用者，除
    別有規定外，應認共有人間已合意成立分管契約。倘共有人
    已按分管契約占有共有物之特定部分，他共有人嗣後將其應
    有部分讓與第三人，除有特別情事外，其受託人對於分管契
    約之存在，通常即有可得而知之情形，而應受分管契約之拘
    束。系爭大樓於竣工時，已有前開圍牆存在，已如前述，該
    圍牆高170公分，除留有陰井出口之爬梯口外，並無其他後
    門可供出入，亦有該竣工圖可參，是系爭大樓住戶中，除一
    樓住戶外，其餘住戶事實上甚難利用該圍牆以內之空地。參
    酌系爭大樓建築完成當時（66年），公寓大廈管理條例尚未
    公布，由一樓住戶專用一樓空地，乃當時常見之交易習慣，
    而上訴人丙○○於向前手來韞才、方仁猷、方仁駿等3人購
    買系爭大樓一樓建物時，於契約中約定買賣標的範圍包含一
    樓附圖所示B部分土地、西側空地、騎樓、平台等現承租人
    所有使用部分（見原審卷，13頁），以及附圖所示B部分土
    地多年來事實上由上訴人丙○○使用，在提起本件訴訟前，
    被上訴人未嘗主張上訴人丙○○係無權占有系爭建物之基地
    等情，堪認系爭土地共有人間，已默示合意由系爭大樓一樓
    之住戶使用附圖所示B部分之法定土地，並對上訴人丙○○
    受讓該法定空地使用權，亦無異議。被上訴人雖又主張依前
    開買賣契約，係記載「一樓後院空地」，可知當時為空地，
    並無系爭建物，由88年間適隔鄰亦在增建違建，上訴人丙○
    ○之母曾邀請系爭大樓各樓所有人於後院空地加蓋，可知系
    爭建物為上訴人丙○○於88年後始加蓋云云，然即令被上訴
    人前開主張為真，亦不能推翻共有人已默示同意由上訴人丙
    ○○使用附圖所示B部分土地之事實。
  (三)關於被上訴人本件請求有無理由部分：就此，被上訴人主張
    系爭土地共有人並未就附圖所示B部分土地約定分管，上訴
    人占有附圖所示B部分土地為無權占有，其得請求上訴人鍾
    勝德遷出、上訴人丙○○拆除系爭建物後返還附圖所示B部
    分土地予全體共有人。即令系爭土地共有人間成立分管契約
    ，因附圖所示B部分土地已占有防火巷，故此約定亦違反法
    令而無效。上訴人則抗辯附圖所示B部分土地既屬系爭大樓1
    樓專用部分之圍牆內，被上訴人本件請求顯無理由，另系爭
    建物位於系爭大樓1樓之後院，既非防火巷，亦與消防安全
    無關，拆除系爭建物，對於系爭大樓其他區分所有人毫無利
    益可言，若逕予拆除將影響伊等之利益甚鉅，依民法第148
    條規定，被上訴人提起本件訴訟，顯為權利濫用。分述如下
    ：
  1.按各共有人對於第三人，得就共有物之全部為本於所有權之
    請求。但回復共有物之請求，僅得為共有人全體之利益為之
    ，民法第821條定有明文。所謂本於所有權之請求，乃指同
    法第767條所有人對於無權占有或侵奪其所有物者，得請求
    返還之。對於妨害其所有權者，得請求除去之。有妨害其所
    有權之虞者，得請求防止之。本件上訴人丙○○基於受讓其
    前手之分管契約，得就附圖所示B部分土地使用，雖如前述
    ，然建築基地應保留一定比例之空地，其目的在於使建築物
    有適當之空間，以供採光、通風、維護生活起居環境（內政
    部74年5月24日台內營字第311744號函參照），此目的能否
    達成，影響建物居住品質及交易價值甚鉅，故公寓大廈之區
    分所有人縱已默示同意由共有人之一人或數人使用建物法定
    空地，但除全體共有人就特定使用方法已明確表示同意外，
    應認為其同意內容，仍以法定空地之方式使用為限，不得設
    置固定之設備或建築物。本件系爭土地全體共有人雖同意一
    樓住戶使用系爭大樓後方之法定空地（即附圖所示B部分土
    地），然系爭建物係以磚牆、塑膠瓦建成之平房，部分作為
    廁所之用，並由被上訴人丙○○出租予他人，為兩造所不爭
    ，且有照片可按（見原審卷，54頁、本院上字卷，98頁），
    顯然逾越共有人同意之內容而非以法定空地方式使用附圖所
    示B部分土地，對全體共有人所有權造成侵害，則被上訴人
    主張其得依民法第821 條規定，請求上訴人遷出、拆除系爭
    建物以除去侵害，自屬有據。又系爭建物之存在，既對被上
    訴人及全體共有人之生活及房屋價值造成侵害，則被上訴人
    請求上訴人遷出、拆除，非以損害上訴人為主要目的，尚無
    權利濫用可言。
  2.系爭土地全體共有人既同意一樓住戶使用附圖所示B部分土
    地，則於承租人即上訴人鍾勝德遷出、上訴人丙○○拆除系
    爭建物後，上訴人丙○○仍得適法繼續以不違反法定空地設
    置目的之通常方法使用之，從而被上訴人主張上訴人丙○○
    無權占有附圖所示B部分土地，請求返還予全體共有人，即
    非所許。
五、綜上所述，被上訴人依民法第821條規定，請求上訴人鍾勝
    德應由系爭建物遷出，上訴人丙○○應將附圖所示B部分土
    地之系爭建物拆除，為有理由，應予准許。至於請求上訴人
    丙○○返還附圖所示B部分土地，則為無理由，不應准許。
    上開不應准許部分，原審為上訴人敗訴判決，自有未洽。上
    訴人丙○○上訴意旨就此部分指摘原判決不當，求予廢棄改
    判，為有理由。至於上開應准許部分，原審判命上訴人遷出
    、拆除，核無違誤，上訴意旨，指摘原判決此部分不當，求
    予廢棄，為無理由，應駁回其上訴。又系爭建物面積應為如
    附圖所示始為正確，原判決附圖顯有錯誤，爰一併更正之。
六、據上論結，本件上訴為一部有理由，一部無理由。依民事訴
    訟法第450條、第449條第1項、第79條，判決如主文。
中    華    民    國    98    年    7     月    21    日
                    民事第七庭
                        審判長法  官  鄭三源
                              法  官  王聖惠
                              法  官  呂太郎
正本係照原本作成。
如不服本判決，應於收受送達後20日內向本院提出上訴書狀，其
未表明上訴理由者，應於提出上訴後20日內向本院補提理由書狀
（均須按他造當事人之人數附繕本）上訴時應提出委任律師或具
有律師資格之人之委任狀；委任有律師資格者，另應附具律師資
格證書及釋明委任人與受任人有民事訴訟法第466條之1第1項但
書或第2項（詳附註）所定關係之釋明文書影本。
中    華    民    國    98    年    7     月    21    日
                             書記官  黃千鶴
附註：
民事訴訟法第466條之1（第1項、第2項）：
對於第二審判決上訴，上訴人應委任律師為訴訟代理人。但上訴
人或其他法定代理人具有律師資格者，不在此限。
上訴人之配偶、三親等內之血親、二親等內之姻親，或上訴人為
法人、中央或地方機關時，其所屬專任人員具有律師資格並經法
院認為適當者，亦得為第三審訴訟代理人。

司法院資訊處製作；財團法人民間司法改革基金會備份。
